【裁判字號】    96,訴,100
【裁判日期】    970130
【裁判案由】    偽造文書等
【裁判全文】
臺灣士林地方法院刑事判決               96年度訴字第100號
公  訴  人  臺灣士林地方法院檢察署檢察官
被      告  乙○○
上列被告因偽造文書案件，經檢察官提起公訴（95年度偵緝字第
566 號），被告為有罪之陳述，本院合議庭裁定改行簡式審判程
序，並判決如下：
    主  文
乙○○連續犯行使偽造私文書罪，處有期徒刑壹年，減為有期徒
刑陸月，如易科罰金以銀元參佰元即新臺幣玖佰元折算壹日。
    事  實
一、乙○○基於意圖為自己不法所有之概括犯意，自民國87年9
    月6 日起，自任會首，並冒用胞姊蘇明郁、王孝玉、王孝英
    、徐忠強及劉明幸等人之名義，召集每會新臺幣（下同）30
    ,000元之互助會，連同會首共25會，採內標制，定每月6 日
    中午12時30分許在上址以在標單上填寫姓名及金額參與競標
    ，由標金最高者得標之方式開標，底標3,000 元，會期至89
    年9 月6 日止（各期開標時間、得標人及得標金額詳附表一
    ）。嗣自87年11月間起，未經活會會員郭玉娟及上開遭其冒
    名者蘇明郁、王孝玉、王孝英、徐忠強及劉明幸之同意，連
    續多次以其等之名義填寫4,300 元至5,900 元不等金額在標
    單上，偽造依民間互助會習慣足以表示該會員以上開該不等
    金額之標息標取互助會用意之私文書，足生損害於郭玉娟等
    6 人，偽造後並持以參加競標而行使，得標後並使上開互助
    會之活會會員陷於錯誤，而交付扣除標單標金之會款，以此
    方式共計詐得會款1,634,800 元。嗣於89年4 月初乙○○倒
    會後，該會活會會員甲○○、呂圓始知受騙（乙○○詐騙金
    額詳附表二），而悉上情。
二、案經甲○○、呂圓訴由臺北市政府警察局士林分局報請臺灣
    士林地方法院檢察署檢察官偵查起訴。
    理  由
一、前揭犯罪事實，業據被告乙○○於本院準備程序及審理時供
    認不諱（見本院96年6 月13日、96年9 月19日準備程序筆錄
    及97年1 月9 日審判筆錄），核與告訴人甲○○及呂圓於警
    詢時指訴及偵查中證述情節相符（見第2984號偵查卷第16至
    18頁、第20至22頁、第566 號偵查卷第28至29頁、第34頁）
    ，並經證人蘇明郁、徐忠強、劉明幸、郭玉娟及朱美琳於警
    詢時與朱美琳於偵查中證述屬實（見第2984號偵查卷第24頁
    、第27至28頁、31至32頁、36至37頁、第39至40頁、第49頁
    、第566 號偵查卷第34至35頁），復有互助會會員名單一紙
    在卷可資佐證，足徵被告自白與事實相符。本件事證明確，
    被告犯行堪以認定。
二、按被告行為後，94年2 月2 日修正公布之刑法已於95年7 月
    1 日生效施行，其中第2 條第1 項：「行為後法律有變更者
    ，適用行為時之法律。但行為後之法律有利於行為人者，適
    用最有利於行為人之法律」之規定，係規範行為後法律變更
    所生新、舊法律比較適用之準據法，並非刑法實體法律，自
    不生行為後法律變更之比較適用問題，故刑法修正施行後，
    ，應適用該修正後之第2 條第1 項之規定，依「從舊、從輕
    」之原則比較新、舊法律之適用；又比較新舊法時，應就罪
    刑有關之共犯、未遂犯、想像競合犯、牽連犯、連續犯、結
    合犯，以及累犯加重、自首減輕暨其他法定加減原因（如身
    分加減）與加減例等一切情形，綜其全部罪刑之結果而為比
    較後，再整個適用有利於行為人之法律處斷，不能割裂而分
    別適用有利之條文（最高法院24年上字第4634號、27年上字
    第2615號判例意旨及最高法院95年度第8 次刑事庭會議決議
    參照）。經查：(一)罰金刑部分：被告行為時，刑法第339 條
    第1 項之詐欺取財罪，法定刑得科一千元以下之罰金，而依
    被告行為時之修正前刑法第33條第5 款規定：「主刑之種類
    如左：五、罰金：一元（指銀元）以上」，換算新臺幣後，
    為新臺幣三元以上。惟被告行為後修正後刑法第33條第5 款
    係規定：「主刑之種類如下：五、罰金：新臺幣一千元以上
    ，以百元計算之」，經比較修正前後關於科處罰金刑之最低
    刑度規定，自應以被告行為時之修正前刑法較有利於被告。
    (二)關於易科罰金之折算標準：(1)被告行為後，刑法第41條將
    原「犯最重本刑為三年以下有期徒刑以下之刑之罪，而受六
    月以下有期徒刑或拘役之宣告，因身體、教育、職業或家庭
    之關係，執行顯有困難者，得以一元以上三元以下折算一日
    ，易科罰金」之規定，於90年1 月10日修正為刑法第41條第
    1 項前段，修正後之新規定為「犯最重本刑為五年以下有期
    徒刑以下之刑之罪，而受六個月以下有期徒刑或拘役之宣告
    ，因身體、教育、職業、家庭之關係或其他正當事由，執行
    顯有困難者，得以一元以上三元以下折算一日，易科罰金」
    ，上開修正後之新規定已於90年1 月10 日 經總統公布，而
    於同年1 月12日生效施行，是被告行為後法律已有變更，經
    比較新舊法之結果，以修正後之新規定對被告並無不利，依
    修正前刑法第2 條第1 項前段之規定，適用裁判時即90年1
    月10日修正公布後之刑法第41條第1 項前段之規定。(2)95年
    7 月1 日修正前刑法第41條第1 項前段規定：「犯最重本刑
    為五年以下有期徒刑以下之刑之罪，而受六個月以下有期徒
    刑或拘役之宣告，因身體、教育、職業、家庭之關係或其他
    正當事由，執行顯有困難者，得以一元以上三元以下折算一
    日，易科罰金」，而被告行為時之易科罰金折算標準，修正
    前罰金罰鍰提高標準條例第2 條前段（現已刪除）規定，就
    其原定數額提高為一百倍折算一日，則本件被告行為時之易
    科罰金折算標準，應以銀元一百元、二百元、三百元折算一
    日，經折算為新臺幣後，應以新臺幣三百元、六百元、九百
    元折算一日。修正後刑法第41條第1 項前段則規定：「犯最
    重本刑為五年以下有期徒刑以下之刑之罪，而受六個月以下
    有期徒刑或拘役之宣告者，得以新臺幣一千元、二千元或三
    千元折算一日，易科罰金」。比較修正前後之易科罰金折算
    標準，以修正前即90年1 月10日修正公布刑法第41條第1 項
    之規定，較有利於被告。(三)關於牽連犯：修正前刑法第55條
    有關「犯一罪而其方法或結果之行為犯他罪名者，從一重處
    斷」之牽連犯規定，業經修正刪除，此刪除雖非犯罪構成要
    件之變更，但顯已影響行為人刑罰之法律效果，自屬法律有
    變更，比較修正前、後之刑法規定，自以修正前論以牽連犯
    一罪，較修正後一罪一罰之數罪有利於被告。(四)關於連續犯
    ：修正前刑法第56條有關「連續數行為而犯同一之罪名者，
    以一罪論，但得加重其刑至二分之一」之連續犯規定，經修
    正刪除，此刪除雖非犯罪構成要件之變更，但顯已影響行為
    人刑罰之法律效果，自屬法律有變更，依新法第2 條第1 項
    規定，比較修正前、後之刑法規定，仍應適用較有利於被告
    之行為時法律即舊法論以連續犯。(五)經綜合比較被告行為後
    之前揭法律變更，以修正前之刑法規定對於被告較為有利，
    本件自應整體適用修正前刑法之相關規定。
三、按已得標之死會會員，依其與會首間之契約，無論何人得標
    ，均有按期繳交會款之義務，故會首冒名盜標，對於已得標
    之死會會員，並無詐欺可言。至於虛列會員部分，被告自始
    未曾徵詢該會員等之意見，自不應將其等列入會員名單，惟
    被告竟隱瞞其事，仍用會員名義向其他會員詐欺稱該遭冒名
    之會員等已參加互助會，使其他會員誤以為確有其他會員參
    加，不知全係被告一人冒名參加多會。被告又以冒名會員名
    義偽造標單標會，自屬施用詐術。又被告利用實際參與會員
    未到場標會之機會，冒用該會員名義偽造標單標會，向被冒
    名會員稱他人標會，施用詐術亦極為明確，均足以使活會會
    員及被冒名標會之實際會員陷於錯誤而交付會款。又查本件
    據以標會之紙張上有登載投標人之姓名及金額，為被告供述
    在卷，而依民間互助會之習慣該紙張上之記載，足以表示登
    載名義人擬以上述金額標取該合會用意之證明，為刑法第22
    0 條第1 項之準文書，被告乙○○以冒名會員名義、假冒實
    際會員名義書寫該冒名會員名字及標息金額競標，偽造依習
    慣或特約足以表示係會員投標標單之準私文書，持以冒標互
    助會，詐騙會款之犯行，核係犯刑法第216 條、第210 條、
    第220 條第1 項行使偽造準私文書罪、同法第339 條第1 項
    之詐欺取財罪。其在標單上偽造冒名會員名字或實際會員名
    字，為偽造私文書之階段行為；偽造私文書後復持以行使，
    其偽造之低度行為為行使之高度行為吸收，均不另論罪。被
    告各次偽造標單冒標之行為，同時詐欺多數活會會員交付會
    款，為同種想像競合，其各次冒標行為均以一行使偽造準私
    文書及詐欺取財罪處斷。又被告連續行使偽造標單及詐欺犯
    行，時間接近，方法相同，且所犯構成要件相同之罪名，顯
    係基於概括之犯意反覆為之，應依修正前連續犯之規定，分
    別論以連續行使偽造準私文書及連續詐欺取財罪，並加重其
    刑。又所犯連續行使偽造準私文書罪及連續詐欺取財罪間，
    有方法與目的之牽連關係，從較重之連續行使偽造準私文書
    罪論處。爰審酌被告以召集互助會方式冒標詐取會款，共詐
    得金額一百六十餘萬元，犯罪手段、所生危害，及迄今已賠
    償告訴人甲○○及呂圓部分金額，與犯罪後坦承犯行之態度
    等一切情狀，量處有期徒刑一年。又被告犯罪時間在96年4
    月24日以前，合於中華民國九十六年罪犯減刑條例之減刑要
    件，所犯行使偽造私文書罪，依該條例規定減刑如主文所示
    。又被告行為時之刑法第41條第1 項規定：「犯最重本刑為
    五年以下有期徒刑以下之刑之罪，而受六個月以下有期徒刑
    或拘役之宣告，因身體、教育、職業、家庭之關係或其他正
    當事由，執行顯有困難者，得以一元以上三元以下折算一日
    ，易科罰金。」又被告行為時之易科罰金折算標準，修正前
    罰金罰鍰提高標準條例第2 條前段（現已刪除）規定，就原
    定數額提高為一百倍折算一日，則本件被告行為時之易科罰
    金折算標準，應以銀元三百元折算一日，經折算新臺幣後，
    應以新臺幣九百元折算一日。惟95年7 月1 日修正公布施行
    之刑法第41條第1 項前段則規定：「犯最重本刑為五年以下
    有期徒刑以下之刑之罪，而受六個月以下有期徒刑或拘役之
    宣告者，得以新臺幣一千元、二千元折算一日，易科罰金。
    」比較修正前後之易科罰金折算標準，以95年7 月1 日修正
    公布施行前之規定，較有利於被告，則應依刑法第2 條第1
    項前段，適用修正前刑法第41條第1 項前段規定，定其易科
    罰金之折算標準。至被告所偽造之標單，均未據告訴人及被
    告提出扣案，且已經丟棄，業據被告乙○○供明在卷，核與
    一般民間互助會之習慣，即於每次開標完後，當場將標單撕
    毀或丟棄之情形相符，堪認該標單均已滅失，故不為沒收之
    諭知。
據上論斷，應依刑事訴訟法第299 條第1 項前段、第273 條之1
第1 項，刑法第2 條第1 項前段、第216 條、第210 條、第220
條第1 項、第339 條第1 項，修正前（90年1 月10日修正公布）
刑法第41條第1 項前段、第55條、第56條，刑法施行法第1 條之
1 ，刪除前罰金罰鍰提高標準條例第2 條，現行法規所定貨幣單
位折算新臺幣條例第2 條，中華民國九十六年罪犯減刑條例第2
條第1 項第3 款、第7 條、第9 條，判決如主文。
本案經檢察官高俊申到庭執行職務。
中    華    民    國    97    年    1     月    30    日
                  刑事第六庭法  官  周明鴻
以上正本證明與原本無異。
如不服本判決應於判決送達後10日內向本院提出上訴狀，其未敘
述上訴之理由者並得於提起上訴後20日內向本院補提理由書 (均
須按他造當事人之人數附繕本)。
                            書記官  丁梅芬
中    華    民    國    97    年    1     月    30    日
附錄論罪科刑法條：刑法第210 條、第216 條、第220 條第1 項
                  、第339 條第1 項
中華民國刑法第210條
偽造、變造私文書，足以生損害於公眾或他人者，處 5 年以下有
期徒刑。
中華民國刑法第216條
行使第 210 條至第 215 條之文書者，依偽造、變造文書或登載
不實事項或使登載不實事項之規定處斷。
中華民國刑法第220條第1 項
在紙上或物品上之文字、符號、圖畫、照像，依習慣或特約，足
以為表示其用意之證明者，關於本章及本章以外各罪，
以文書論。
中華民國刑法第339條
意圖為自己或第三人不法之所有，以詐術使人將本人或第三人之
物交付者，處 5 年以下有期徒刑、拘役或科或併科 1 千元以下
罰金。
以前項方法得財產上不法之利益或使第三人得之者，亦同。
前二項之未遂犯罰之。
附表一：本件互助會各期得標人及得標金一覽表
┌─┬────┬──────┬────┬───────┐
│得│        │得標人及會員│得標金  │  備      註  │
│標│得標年月│標號        │（標息）│              │
│期│        │            │        │              │
│別│        │            │        │              │
├─┼────┼──────┼────┼───────┤
│ 1│87.9.6  │會首即被告  │        │              │
├─┼────┼──────┼────┼───────┤
│ 2│87.10.6 │（13）曾義文│5,200   │              │
├─┼────┼──────┼────┼───────┤
│ 3│87.11.6 │（24）劉明幸│5,900   │虛列會員，冒標│
├─┼────┼──────┼────┼───────┤
│ 4│87.12.6 │（07）楊美慎│6,500   │              │
├─┼────┼──────┼────┼───────┤
│ 5│88.1.6  │（05）林注興│        │（得標人不詳）│
│  │        │     或     │        │              │
│  │        │（09）汪坤榮│        │              │
├─┼────┼──────┼────┼───────┤
│ 6│88.2.6  │（16）鳳蓮  │7,000   │              │
├─┼────┼──────┼────┼───────┤
│ 7│88.3.6  │（11）廖重謀│5,000   │              │
├─┼────┼──────┼────┼───────┤
│ 8│88.4.6  │（10）民棋  │5,000   │              │
├─┼────┼──────┼────┼───────┤
│ 9│88.5.6  │（22）王孝英│4,800   │虛列會員，冒標│
├─┼────┼──────┼────┼───────┤
│10│88.6.6  │（09）汪坤榮│        │（得標人不詳）│
│  │        │     或     │        │              │
│  │        │（05）林注興│        │              │
├─┼────┼──────┼────┼───────┤
│11│88.7.6  │（08）邱淑華│4,300   │              │
├─┼────┼──────┼────┼───────┤
│12│88.8.6  │（19）潘新珠│4,300   │              │
├─┼────┼──────┼────┼───────┤
│13│88.9.6  │（15）汪寶珠│4,800   │              │
├─┼────┼──────┼────┼───────┤
│14│88.10.6 │（20）郭玉娟│4,700   │真正會員，被冒│
│  │        │            │        │標            │
├─┼────┼──────┼────┼───────┤
│15│88.11.6 │（12）許瑛麗│5,500   │              │
├─┼────┼──────┼────┼───────┤
│16│88.12.6 │（18）蘇明郁│5,300   │虛列會員，冒標│
├─┼────┼──────┼────┼───────┤
│17│89.1.6  │（21）王孝玉│4,500   │虛列會員，冒標│
├─┼────┼──────┼────┼───────┤
│18│89.2.6  │（17）徐忠強│4,300   │虛列會員，冒標│
├─┼────┼──────┼────┼───────┤
│19│89.3.6  │（23）王孝英│3,000   │虛列會員，冒標│
└─┴────┴──────┴────┴───────┘
（註：除郭玉娟1 會係會員遭冒標外，其他活會會員及會數：林
注彬2 會、甲○○1 會、林注興1 會、呂圓1 會、朱美琳1 會，
共計活會7 會）
附表二：被告乙○○詐取活會互助金明細表
┌─┬────┬────┬───┬─────┬────┐
│編│冒標日期│得標人（│得標金│詐欺之活會│詐欺金額│
│號│與得標期│被冒用人│（元）│數        │（元）  │
│  │別      │）姓名及│      │          │        │
│  │        │會員編號│      │          │        │
├─┼────┼────┼───┼─────┼────┤
│  │87年11月│（24）  │5900  │17人（會員│409700＝│
│1 │6日     │劉明幸  │      │24 人-死會│（30000-│
│  │第3期   │        │      │2 人-虛列 │5900）×│
│  │        │        │      │會員5 人）│17      │
├─┼────┼────┼───┼─────┼────┤
│  │88年5月 │（22）  │4800  │12人（會員│302400＝│
│2 │6日     │王孝英  │      │24人-死會8│（30000-│
│  │第9期   │        │      │人-虛列會 │4800）×│
│  │        │        │      │員4 人）  │12      │
├─┼────┼────┼───┼─────┼────┤
│  │88年10月│（20）  │4700  │8 人（會員│202400＝│
│3 │6日     │郭玉娟  │      │24人-死會 │（30000-│
│  │第14期  │        │      │13人-虛列 │4700）×│
│  │        │        │      │會員4 人+ │8       │
│  │        │        │      │郭玉娟）  │        │
├─┼────┼────┼───┼─────┼────┤
│  │88年12月│（18）  │5300  │7 人（會員│172900＝│
│4 │6日     │蘇明郁  │      │24人-死會 │（30000-│
│  │第16期  │        │      │15人-虛列 │5300）×│
│  │        │        │      │會員3 人+ │7       │
│  │        │        │      │郭玉娟）  │        │
├─┼────┼────┼───┼─────┼────┤
│  │89年1 月│（21）  │4500  │7 人（會員│178500＝│
│5 │6 日    │王孝玉  │      │24人-死會 │（30000-│
│  │第17期  │        │      │16人-虛列 │4500）×│
│  │        │        │      │會員2 人+ │7       │
│  │        │        │      │郭玉娟）  │        │
├─┼────┼────┼───┼─────┼────┤
│  │89年2 月│（17）  │4300  │7 人（會員│179900＝│
│6 │6 日    │徐忠強  │      │24人-死會 │（30000-│
│  │第18期  │        │      │17人-虛列 │4300）×│
│  │        │        │      │會員1 人+ │7       │
│  │        │        │      │郭玉娟）  │        │
├─┼────┼────┼───┼─────┼────┤
│  │89年3 月│（23）  │3000  │7 人（會員│189000＝│
│7 │6 日    │王孝英  │      │24人-死會 │（30000-│
│  │第19期  │        │      │18人+郭玉 │3000）×│
│  │        │        │      │娟）      │7       │
├─┼────┼────┼───┼─────┼────┤
│  │        │        │      │          │合計    │
│  │        │        │      │          │0000000 │
└─┴────┴────┴───┴─────┴────┘


司法院資訊處製作；財團法人民間司法改革基金會備份。
